臺灣桃園地方法院民事判決　　　　　　　 95年度訴字第798號
原　　　告　辛○○原名鄧仁助.
訴訟代理人　壬○○
被　　　告　甲○○
　　　　　　乙○○
　　　　　　己○○
　　　　　　丁○○
　　　　　　戊○○
　　　　　　鄧伊辰原名鄧玉鳳.
上列六人之
共　　　同
訴訟代理人　陳文雄律師
複代理人　　丙○○　　住桃園市.
上列當事人間請求所有權移轉登記事件，於民國九十六年十一月
十六日言詞辯論終結，本院判決如下：
    主  文
被告甲○○應將所有坐落桃園縣平鎮市鎮一八五地號土地應
有部分其中三八四００分之二六一二移轉登記予原告。
被告乙○○、丁○○、戊○○、鄧伊辰應分別各將所有坐落桃園
縣平鎮市鎮一八五地號土地應有部分之其中一七九二０分之
九四移轉登記予原告。
原告其餘之訴駁回。
訴訟費用由被告甲○○、乙○○、丁○○、戊○○、鄧伊辰負擔
。
    事  實
甲、原告方面：
壹、聲明：
一、被告甲○○應將坐落桃園縣平鎮市鎮185 地號土地應有
    部分38400 分之2612移轉登記予原告。
二、被告乙○○、己○○、丁○○、戊○○、鄧伊辰應分別將坐
    落桃園縣平鎮市鎮185 地號土地有部分17920 分之94移
    轉登記予原告。
貳、陳述：
一、緣被告之被繼承人鄧仁專於民國58年04月25日曾向訴外人湯
    生財買受坐落桃園縣平鎮市鎮185 地號土地（下稱系爭
    土地）應有部分84分之29。74年間，因鄧仁專向原告借款新
    台幣（下同）30萬元，因無力償還，鄧仁專為償還借款即有
    意將系爭土地應有部分中84分之29出賣至少1 分的土地給原
    告，並交付印鑑證明、戶籍謄本、所有權權狀給原告及訴外
    人壬○○，等待以後時機過戶登記。
二、又鄧仁專於65年10月17日出名與壬○○共同向訴外人黃金輝
    、黃鴻章、黃宏章買受系爭坐落桃園縣平鎮市鎮185 地
    號土地應有部分20160 分之8330，並交由鄧仁專、壬○○及
    原告占有；鄧仁專親付3 萬元訂金後，由壬○○給付剩餘之
    價金。
三、嗣鄧仁專於75年05月19日意外死亡，被告甲○○、乙○○向
    壬○○及原告表示欲以系爭土地84分之29之應有部分向銀行
    貸款，並表示承諾會負責鄧仁專之借款及出賣系爭土地一分
    半之面積，而於75年08月31日向原告及壬○○取回所有權權
    狀。被告乙○○、丁○○、己○○、戊○○、鄧玉鳳於鄧仁
    專於75年05月19日死亡後，就上揭由鄧仁專於58年04月25
    日向訴外人湯生財買得之桃園縣平鎮市鎮185 地號土地
    應有部分84分之29土地放棄繼承權利，由被告甲○○繼承辦
    理繼承移轉登記。
三、兩造曾於77年11月10日家庭聚會中，原告與被告就系爭土地
    達成協議，由被告甲○○以55萬元之價格出售系爭土地應有
    部分中一分半的土地給原告，並約明待訴外人黃金輝、黃鴻
    章、黃宏章等賣方將土地移轉後，再移轉給原告，又扣除鄧
    仁專生前積欠原告30萬元，原告尚需支付25萬元，並約定77
    年舊曆年前支付10萬元。原告已透過訴外人庚○○○即原告
    之大嫂交付10萬元及剩餘的15萬元。嗣因訴外人黃金輝、黃
    鴻章、黃宏章藉故不予配合辦理過戶，被告遂於80年07月31
    日向本院提起移轉所有權登記訴訟，經本院80年度訴字第62
    1 號判決敗訴，嗣經被告上訴，經臺灣高等法院81年度上字
    第1206號、最高法院82年度台上字第639 號判決：「黃金輝
    、黃鴻章、黃宏章應將座落桃園縣平鎮市鎮第185 地號
    土地面積1.5452公頃應有部分各241920分之3405分別移轉登
    記與被告平均取得。黃耀乾、黃鳳鳴、黃鳳詔、黃鳳欽、黃
    鳳仙、黃池愛媛、黃耀寰應將其名下之同前項土地各如附表
    所示之應有部分移轉登記與黃金輝、黃鴻章、黃宏章，再移
    轉登記與甲○○、乙○○、己○○、丁○○、戊○○、鄧玉
    鳳平均取得。」而確定在案。被告並持判決向地政事務所辦
    妥所有權移轉登記及遺產分割登記。
四、上述事實業經被告甲○○於81年12月05日、戊○○、乙○○
    、鄧伊辰（即鄧玉鳳）、丁○○於81年12月04日、鄧洪敦於
    81年12月06日分別具名簽立權利讓渡及切結書，並同意移轉
    登記上述土地所有權予原告及訴外人壬○○。惟被告迄今仍
    未依家庭會議所達成之協議移轉1 分半面積之系爭土地應有
    部分與原告。
五、綜上，原告可依買賣契約法律關係請求被告邱英梅將其所有
    之系爭土地應有部分38400 分之2612、及被告乙○○、己○
    ○、丁○○、戊○○、鄧伊辰各將其所有系爭土地應有部分
    17920 分之94，移轉登記予原告。
六、本件請求權並未罹於時效，因為當初係以對黃家之勝訴判決
    作為過戶條件，判決逾83年始確定，未超過15年時效。
參、證據：提出系爭土地登記謄本、平鎮南市郵局存證信函第34
    號、被告戶籍謄本及被告權利讓渡書及切結書影本各一份，
    並聲請訊問證人壬○○、庚○○○。
乙、被告方面：
壹、聲明：原告之訴駁回。
貳、陳述：
一、原告主張鄧仁專生前積欠原告30萬元，被告甲○○同意以系
    爭土地一分半面積作價55萬元抵償之事實，被告否認。又原
    告於95年06月23日言詞辯論期日改稱實際上只欠19萬，原告
    主張前後不一，足見其主張並非真實。再者，原告提出之唯
    一證據即人證庚○○○、壬○○，惟除庚○○○於95年08月
    11日均證稱否認或不知其事，其證言不足證明外，又壬○○
    之證稱，內容與原告主張之事實多有矛盾，亦不足採，諸如
    原告主張被告甲○○以一分地抵欠原告債務之時間為81年04
    月，證人壬○○卻證稱71年左右；又原告主張鄧仁專生前欠
    債，而於鄧仁專往生後，而甲○○主張以系爭土地抵債，證
    人壬○○卻證稱原告當初交付鄧仁專之30萬元是買系爭地之
    價金、應有部分之買賣係鄧仁專生前就談好的，不是甲○○
    決定的；又原告起訴時主張向鄧仁專買1 分地，95年06月23
    日言詞辯論期日卻主張買300 坪，證人壬○○卻主張一分半
    地；再者，原告起訴時主張價金為55萬元，95年06月23日卻
    又主張鄧仁專實際欠款為19萬元，復又稱價金為50萬元，但
    多付5 萬元，證人壬○○則證稱當時沒談妥價錢，只說兄弟
    買賣不會太貴，復又證稱大家討論後，決定為一分半地，價
    金55萬元。
二、又原告主張系爭土地在鄧仁專死後，就將系爭土地交給原告
    及訴外人壬○○管理，惟原告本身即為系爭土地之共有人之
    一，故原告之占有管理乃本於共有人之身份而占有，而非被
    告交付管理。
三、原告提出權利讓渡及切結書，惟原告否認其真正。再者，上
    開權利讓渡及切結書與原告主張之事實亦互相矛盾。查：依
    權利讓渡及切結書所載之事實「鄧仁專65年10月17日買系爭
    土地持份總價305,000 元中只出3 萬元，其於價金由鄧仁春
    （即壬○○）支出，而今3 萬元之折算土地取得部分1.5 台
    分由甲○○出售鄧仁助（即原告）該價金已取畢，而1.5 台
    分以外之土地全由鄧仁春（壬○○）吃下... 」以觀：系
    爭土地係由鄧仁專一人獨自出資購買土地，與原告主張是鄧
    仁專與鄧仁春（壬○○）共同出資向黃金輝等人買受系爭土
    地不同。該3 萬元折算土地僅有1.5 分地，由被告鄧梅英
    出售鄧仁助（即原告），且價金已付清，與原告主張其應得
    之一分半地是鄧仁專生前欠債，嗣後以地抵債之結果不同。
    除前述1.5 分地外，全數歸鄧仁春（壬○○），與原告主
    張鄧仁專所購買其他土地，全數賣給證人壬○○不同。綜上
    ，原告之主張反覆不定，均不實在。
四、原告屢次修正聲明，每次請求移轉之持份各有不同，且未見
    其說明計算之依據，均令被告無法為防禦。
五、原告出具權利讓渡及切結書上甲○○之指紋，送交鑑定，經
    內政部警政署刑事警察局鑑定結果為「送鑑權利讓渡書及切
    結書上署名甲○○指紋，因紋線模糊不清且特徵點不足，無
    法比對」是原告提出之附有甲○○指紋之權利讓渡及切結書
    形式上真正已無從證明。又鄧伊辰之簽名鑑定，經該局鑑定
    結果認為「權利讓渡書及切結書上鄧玉鳳簽名筆跡（丙類）
    與鄧伊辰庭寫「鄧玉鳳」筆跡（丁類）「鄧」字或「鄧玉」
    二字筆跡相符，惟徒憑「鄧」字相符，是否因此認定權利讓
    渡書及切結書卻為鄧伊辰所簽名，本有疑問，況一鑑定書二
    筆跡鑑定部分（三）載稱「權利讓渡書及切結書未發現鄧玉
    鳳簽名筆跡」等語，是則鑑定結果恐未可必信。
六、又權利讓渡書及切結書之作用係在向鄧仁專之繼承人確認鄧
    仁專與原告間之買賣關係，而非據以提起本件訴訟之依據。
    再者，權利讓渡書及切結書無法證明確有上開買賣關係存在
    ，蓋其中並未提到鄧仁專生前向原告或壬○○借款或甲○○
    以地抵債之事實，反而明確指出被告甲○○出賣與鄧仁助（
    即原告）的一分半地是鄧仁專出資3 萬元的自有地，而非因
    欠債才用土地抵債，足證原告之主張不實。復依權利讓渡書
    及切結書之意旨，全部土地鄧仁專僅出資3 萬元，故僅取得
    一分半分土地，其他都是鄧仁春（即壬○○）出資的，亦即
    一分半分土地以外之土地均為鄧仁春（即壬○○）買的，惟
    鄧仁專竟又把原本鄧仁春（即壬○○）出資購買的1 分半土
    地又賣給鄧仁春（即壬○○），根本有違常理，更證明原告
    所言虛妄不實。
七、縱認被告應如原告主張應移轉所有權登記，惟原告主張系爭
    土地之買賣契約係71、72年向鄧仁專買的，卻遲至95年05月
    23日始提起本件訴訟，是原告所享有之買賣移轉登記請求權
    ，已罹於時效而消滅。縱認定81年12月04日簽立之權利讓渡
    及切結書為請求，依民法第130 條規定，亦因未於請求後六
    個月內起訴而視為不中斷時效，而罹於時效。
參、證據：被告未提出證據資料。
丙、本院依職權調閱本院80年度訴字第621 號、臺灣高等法院81
    年度上字第1206號及最高法院82年度台上字第639 號卷宗，
    並對被告鄧伊辰（原名鄧玉鳳）筆跡採樣函送內政部警政署
    刑事警察局鑑定，及依原告聲請傳訊證人壬○○、庚○○○
    。
    理　由
甲、程序部分：
　　本件原告於起訴時，其訴之聲明原為被告等應連帶將坐落桃
  　園縣平鎮市鎮185 地號土地969 平方公尺 (即應有部分
  　15452 分之969） 移轉登記予原告，並陳明願供擔保請准宣
    告假執行。嗣後，原告於95年11月03日具狀變更訴之聲明為
    ：被告甲○○應將坐落桃園縣平鎮市鎮185 地號土地應
    有部分38400 分之2612移轉登記予原告；被告乙○○、己○
　　○、丁○○、戊○○、鄧伊辰應分別將坐落桃園縣平鎮市鎮185 地號土地應有部分17920 分之94移轉登記予原告。
    原告並於96年01月16日言詞辯論期日撤回假執行宣告之聲請
    。因請求之基礎事實同一，符合民事訴訟法第2550條第1 項
    第2 款之規定，應予准許，合先敘明。
乙、實體部分：
一、經查，被告之被繼承人鄧仁專於65年10月17日向訴外人黃金
    輝、黃鴻章、黃宏章買受系爭土地應有部分20160 分之8330
    ，嗣因黃金輝、黃鴻章、黃宏章不配合辦理過戶，被告遂於
    80年07月31日向本院提起移轉所有權登記訴訟，經本院80年
    度訴字第621 號判決敗訴，嗣經被告上訴，經臺灣高等法院
    81年度上字第1206號、最高法院82年度台上字第639 號判決
    ：「黃金輝、黃鴻章、黃宏章應將座落桃園縣平鎮市鎮
    第185 地號土地面積1.5452公頃應有部分各241920分之3405
    分別移轉登記與甲○○、乙○○、己○○、丁○○、戊○○
    、鄧玉鳳平均取得。黃耀乾、黃鳳鳴、黃鳳詔、黃鳳欽、黃
    鳳仙、黃池愛媛、黃耀寰應將其名下之同前項土地各如附表
    所示之應有部分移轉登記與黃金輝、黃鴻章、黃宏章，再移
    轉登記與甲○○、乙○○、己○○、丁○○、戊○○、鄧玉
    鳳平均取得」確定在案。被告並持確定判決向地政事務所辦
    妥所有權移轉登記。上揭所述，為兩造均不爭執之事實。
二、本件兩造主要爭點端在於原告所提出之權利讓渡及切結書是
    否真正？原告之請求權是否已經罹於時效？茲分述如下：
（一）經查，本件被告雖然否認權利讓渡及切結書內容之真正，
      並否認簽章之事實，惟本件權利讓渡及切結書內容，業據
      證人壬○○於95年08月11日言詞辯論時到庭證稱：「原告
      跟鄧仁專共同買土地的事情是我跟我二哥在辦的，我所謂
      的二哥就是鄧仁專，原告並未出名購買，民國六十五年十
      月十七日的時候，我二哥帶著三萬元從內灣到我平鎮市的
      住所由我騎機車載他去找一八五地號的賣主，跟他要買地
      ，這三萬元是我二哥賣房屋所得十二萬元中的一部分，賣
      主有三兄弟，就各付一萬元當作定金，決定要購買一八五
      地號土地，當時約定土地面積保證有七分，但是實際上只
      有六分七多，事實上就是購買他們全部的土地，後來他們
      沒有依照約定將土地移轉給我們，所以有打一個民事訴訟
      ，但是因為時效的關係，只有贏部分的土地。原告知道購
      買土地的事情，但他沒有參與，原告他是事後再跟鄧仁專
      購買上開土地，因為當時鄧仁專說他需要錢，所以把買來
      的土地一分半賣給原告，當時賣地的價錢並沒有說的很清
      楚，就我知道的原告有拿三十萬元交給鄧仁專。本件的事
      實並不是原告跟鄧仁專共同去購買土地，而是鄧仁專買來
      後，再轉賣給原告。至於原告付錢給鄧仁專的過程，我有
      親眼看到原告將錢交給鄧仁專，他們當著我的面付款的，
      因為當時我們三兄弟都住在一起。我母親是七十二年過世
      ，我們每年在母親的忌日都會聚在一起吃飯，我有聽原告
      跟我說過，在這段期間，甲○○有跟他要購買這筆土地的
      價錢。於是大家就找大姊夫、大姐所有的兄弟姊妹，在我
      大嫂家裡，大家討論後，就決定原告向二哥購買的土地是
      一分半，總金額是五十五萬元，已經付了三十萬元，還必
      須付二十五萬元，這次在場的有我大姐、大姊夫、二姊夫
      、二姊、甲○○本人、原告本人及我，還有其他一些晚輩
      等等在場。」等語，核與原告所提出之權利讓渡及切結書
      內容大致相符，又本案訴訟至今，被告均無人對於原告提
      出偽造文書之刑事告訴，如果上揭權利讓渡及切結書上之
      簽章真非由被告所為，依一般社會經驗法則，被告應不可
      能任由原告持用上揭權利讓渡及切結書當作本案重要證據
      而不遏阻原告偽造文書之行徑。又查本案曾經對被告鄧伊
      辰（原名鄧玉鳳）作筆跡採樣，經送內政部警政署刑事警
      察局比對被告鄧伊辰戶籍謄本上「鄧」字筆跡、郵政存簿
      儲金儲戶申請變更帳戶事項申請書上「鄧」字筆跡、權利
      讓渡及切結書影本上「鄧玉鳳」筆跡及被告鄧伊辰在法庭
      上所書寫「鄧玉鳳」筆跡，共計四類筆跡作鑑定結果，其
      中「鄧」字或「鄧玉」二字筆跡均相符，此有卷附之96年
      05月21日刑鑑字第0960063857號內政部警政署刑事警察鑑
      定書可稽，堪認上揭權利讓渡及切結書之「鄧玉鳳」簽名
      ，並非係由原告自己偽造，再綜合證人壬○○之上揭證詞
      內容，可認原告所提出之上揭權利讓渡及切結書之內容及
      簽章，其來皆有因，均應屬於真正。
（二）依民法第125 條前段規定：「請求權，因十五年間不行使
      而消滅。」，同法第128 條前段另規定：「消滅時效，自
      請求權可行使時起算。」，查已故鄧仁專向訴外人黃金輝
      、黃鴻章、黃宏章買受系爭土地應有部分20160 分之8330
      ，嗣因黃金輝、黃鴻章、黃宏章藉故不予配合辦理過戶，
      被告遂於80年07月31日向本院提起移轉所有權登記訴訟，
      雖經本院80年度訴字第621 號判決敗訴，惟經被告上訴後
      ，經臺灣高等法院81年度上字第1206號判決：「黃金輝、
      黃鴻章、黃宏章應將座落桃園縣平鎮市鎮第185 地號
      土地面積1.5452公頃應有部分各241920分之3405分別移轉
      登記與甲○○、乙○○、己○○、丁○○、戊○○、鄧玉
      鳳平均取得。黃耀乾、黃鳳鳴、黃鳳詔、黃鳳欽、黃鳳仙
      、黃池愛媛、黃耀寰應將其名下之同前項土地各如附表所
      示之應有部分移轉登記與黃金輝、黃鴻章、黃宏章，再移
      轉登記與甲○○、乙○○、己○○、丁○○、戊○○、鄧
      玉鳳平均取得。」，嗣雖經黃金輝、黃鴻章、黃宏章上訴
      最高法院，惟於82年03月26經最高法院以82年度台上字第
      639 號判決上訴駁回確定，而被告係於83年02月08日始依
      據確定判決辦理系爭土地所有權移轉登記，故原告亦須至
      83年02月08日系爭土地辦理移轉登記後，原告始得向被告
　　　請求將系爭土地持分辦理所有權移轉登記給原告，因此，
　　　原告請求權時效期間應自83年02月08日系爭土地辦理所有
  　　權移轉登記給被告取得時起算。而查，原告係於95年05月
    　22日具狀提起本件訴訟，故原告之請求權尚未罹於十五年
      之時效期間。
三、本案依被告於81年12月05日所簽立之權利讓渡及切結書協議
    內容記載：被告甲○○、乙○○、己○○、丁○○、戊○○
    、鄧伊辰對於鄧仁專於65.10.17向黃金輝、黃鴻章、黃宏章
    所擁有平鎮段185 地號立下土地買賣契約書之關係所有持分
    及其黃家分鬮書應取得部分（應向其他黃家子孫索取部分）
    的權利通統交與屬於鄧仁春、鄧仁助二人擁有之。原因是鄧
    仁專於65年10月17日買平鎮段185 地號持分總價305,000 元
    中只出參萬元資本，其餘價金鄧仁春支與，而今參萬元折算
    土地取得部分1.5 台分由甲○○出售鄧仁助，該價金已取畢
    ，並經被告甲○○、乙○○、己○○、丁○○、戊○○、鄧
    伊辰簽名、蓋章或手印承諾對於鄧仁專於65.10.17向黃金輝
    、黃鴻章、黃宏章所擁有平鎮段185 地號立下土地買賣契約
    書之關係所有持分及其黃家分鬮書應取得部分（應向其他黃
    家子孫索取部分）的權利移轉給鄧仁春、鄧仁助二人擁有。
    而查系爭土地業經最高法院於82年03月26判決確定，被告亦
    於83年02月08日依據確定判決辦理系爭土地所有權移轉登記
    ，則原告依據其與被告甲○○、乙○○、丁○○、戊○○、
    鄧玉鳳所簽立之權利讓渡及切結書內容並依民法買賣契約之
    請求權，在於總面積1.5 台分（約1459平方公尺）範圍內，
    請求出賣人即被告甲○○應將所有坐落桃園縣平鎮市鎮
    18 5地號土地（總面積15452 平方公尺）應有部分其中3840
    0 分之2612（約1051平方公尺）移轉登記予原告；及權利讓
    渡共同承諾人即被告乙○○、丁○○、戊○○、鄧伊辰應分
    別各將所有坐落桃園縣平鎮市鎮185 地號土地應有部分
    之其中17920 分之94（約81平方公尺，被告乙○○、丁○○
    、戊○○、鄧伊辰四人合計共約324 平方公尺）移轉登記予
    原告，核屬有理由，應予准許。
四、至於原告對於被告己○○之請求部分，經查被告己○○所有
    坐落於桃園縣平鎮市鎮185 地號土地應有部分17920 分
    之229 業經本院於92年12月10日以桃院祺執92年執全一字第
    2519號函囑託辦理查封登記在案，在尚未塗銷登記以前，依
    土地登記規則第141 條規定，登記機關應停止與其權利有關
    之新登記，故對該不動產相關權利登記之請求，即處於給付
    不能之狀態，法院自不得判命為該相關權利之登記。因此，
    原告對於被告己○○之請求部分，核屬無理由，不應准許，
    應予駁回之。
五、本件兩造其餘主張陳述及攻擊防禦方法，核與本件判決結果
    不生影響，無一一審究必要，附此敘明。
丙、據上論結，本件原告之訴為一部分有理由、一部分無理由，
    依民事訴訟法第八十五條第一項、第七十九條，判決如主文
    。
中　　華　　民　　國　九十六　年　　十二　月　　十四　日
                　民事第二庭　法　官  呂仲玉
以上正本係照原本作成。
如對本判決上訴，須於判決送達後二十日內向本院提出上訴狀。
中　　華　　民　　國　九十六　年　　十二　月　　十四　日
                            　書記官　江世亨
